【裁判字號】    98,上訴,909
【裁判日期】    981202
【裁判案由】    違反貪污治罪條例等
【裁判全文】
臺灣高等法院臺南分院刑事判決         98年度上訴字第909號
上  訴  人  臺灣臺南地方法院檢察署檢察官
上  訴  人
即  被  告  丙○○
                    （另案於臺灣臺南看守所羈押中）
選任辯護人  郭宗塘  律師
            李宗貴  律師
            林怡靖  律師
被      告  甲○○
                    0
選任辯護人  黃紹文  律師
            黃溫信  律師
            徐美玉  律師
被      告  丁○○
指定辯護人  本院公設辯護人  乙○○
上列上訴人因被告違反貪污治罪條例等案件，不服臺灣台南地方
法院97年度訴字第1235號中華民國98年4月20日及98年6月26日第
一審判決（起訴案號：臺灣台南地方法院檢察署97年度偵字第40
63、7307號），提起上訴，本院判決如下：
    主  文
原判決關於丙○○部分撤銷。
丙○○共同犯行使公務員登載不實文書罪，累犯，處有期徒刑壹
年捌月。
其餘上訴駁回。
    事  實
一、丙○○曾犯詐欺罪，經法院判處有期徒刑4月確定，於96年8
    月6日執行完畢，猶不知警惕 。甲○○、丁○○於民國（下
    同）96年10、11月間，分別為臺南市第二分局南門派出所警
    員、臺灣臺南地方法院檢察署司機 ，2人均為依法令從事於
    公務之人員。
二、緣丙○○於95年12月間，在臺南市安平區，失竊賓士牌S-32
    0自小客車1部 （車號4811-PS號，引擎號碼00000000000000
    號， 車主登記為丙○○之母楊昭，以下稱為A車），因該車
    一直未能尋獲，丙○○乃於96年10月間，另購得原車號5386
    -HZ、來源不明之B車1部 ，並於96年11月初，以新臺幣（下
    同）2萬元報酬，委由張俊雄（業經判刑確定）變造B車之引
    擎號碼 。張俊雄、丙○○2人即基於變造準私文書後向監理
    單位行使之犯意聯絡，先由丙○○將B車及A車車籍資料交付
    張俊雄，張俊雄再將B車上原有之引擎號碼磨除，並將A車之
    引擎號碼重行蝕刻在B車引擎上 ，以此方式變造引擎號碼。
三、俟B車引擎號碼變造完成後，丙○○為使B車重新領牌，乃經
    由丁○○介紹 ，而與甲○○、丁○○共同商議，以B車假冒
    遭竊之A車，再由甲○○「尋獲」之方式，使B車得以借屍還
    魂假藉A車車籍重新領牌。3人即基於公務員登載不實文書後
    據以行使之犯意聯絡 ，先由丙○○即於96年11月6日晚間，
    囑由不知情之張慶祥 、張俊傑二人將B車駛往臺南市○○區
    ○○街停放，翌日即7日凌晨， 甲○○與不知情之黃郁倫巡
    邏經過該處，甲○○即「尋獲」該B車，並明知被尋獲之B車
    引擎號碼業經變造，仍依程序通知登記失主楊昭，並於楊昭
    在96年11月7日前來領車時，依據A車原登記資料，在「臺南
    市警察局車輛尋獲電腦輸入單」（下稱尋獲輸入單）登載不
    實之牌號「4811-PS」 、年份「（西元）2001」、引擎號碼
    「00000000000000」 、車身號碼「WDB0000000A220564」、
    排氣量「03199C.C.」等；嗣丙○○於96年11月7日下午，委
    由不知情之張慶祥駕駛該 B車前往友聯代檢場欲辦理換牌及
    汽車檢驗，惟該代檢場人員指出並無號牌失竊之證明，丙○○乃於次日即11月8日透過丁○○與甲○○聯繫處理 ，甲○○即於該日晚間，在臺南市警察局第二分局南門派出所，於
    前揭尋獲輸入單上加註「尋獲時已無兩面汽牌」字樣。丙○○再於96年11月8日，委由不知情之李清泉駕駛該B車前往臺
    南市○○路36號佳佳代檢場辦理換牌與驗車程序，該代檢場
    人員再於翌日（11 月9日）駕駛該 B車前往交通部公路總局
    嘉義區監理所臺南監理站（下稱臺南監理站）檢驗，並向承
    辦人員行使上開變造之引擎號碼準私文書及登載不實之尋獲
    輸入單公文書，使該監理站承辦人員據以核准丙○○領取車
    號5697-UK號牌照使用 ，足生損害於監理單位對車籍管理之
    正確性。
四、案經臺灣臺南地方法院檢察署檢察官自動檢舉及法務部調查
    局臺南市調查站移送臺灣臺南地方法院檢察署檢察官偵查起
    訴。
    理  由
壹、程序方面：
    公訴人、被告及辯護人，均同意下述之供述或非供述證據之
    證據能力，本院審酌前開證據之作成或取得之狀況，並無非
    法或不當取證之情事，且亦無顯不可信之情況，並無證據力
    明顯過低之情形，復經本院於審判期日就上開證據依法進行
    調查、辯論，依刑事訴訟法第159條之5規定，均具有證據能
    力，合先敘明。
貳、有罪部分
一、認定犯罪事實所憑之證據及理由
    訊據被告3人，對於前揭犯罪事實坦承不諱 ，核與證人丙○○、張俊雄、甲○○、丁○○、李佳玲、張慶祥、張俊傑、
    楊昭、黃郁倫、孫崇傑證述相符，並有臺南市警察局尋獲輸
    入單、贓物認領保管單、汽車新領牌照登記書、臺南市監理
    站汽車檢驗紀錄表 、臺灣賓士股份有限公司97年1月16日來
    函暨附表 、被告丁○○與丙○○自96年11月4日起至11月13
    日之監聽譯文、通訊監察書在卷可稽，本件事證明確，被告
    3人之犯行，均堪認定。
二、論罪科刑之理由
（一）按引擎號碼係汽機車製造廠商出廠之標誌，作為表示一定
      用意之證明，依刑法第220條之規定，應以私文書論 。是
      核被告丙○○委由張俊雄變造B車之引擎號碼 ，嗣後再於
      驗車時向監理站承辦人員行使 ，所為係犯刑法第216條、
      第210條之行使變造準私文書罪 。被告丙○○與共犯張俊
      雄就變造引擎號碼，再向監理站承辦人員行使之犯行部分
      ，有犯意之聯絡及行為之分擔，均為共同正犯。被告丙○○與共犯張俊雄變造引擎號碼後加以行使，變造引擎號碼
      之前階段行為，為後階段之行使行為所吸收，不復另論。
（二）核被告丙○○為使B車順利懸掛牌照行駛 ，與被告甲○○
      、丁○○共謀以前述「假尋獲」之方式 ，使B車得以假藉
      已失竊之A車車籍掛牌，該3人所為 ，均係犯刑法第216條
      、第213條之行使公務員登載不實罪 。被告甲○○、丁○○就「假尋獲」後，由被告甲○○在「尋獲輸入單」上登
      載不實之A車諸元 ，事後再由同案被告丙○○以B車假冒A
      車，並委由不知情之李清泉及代檢場職員，向監理站承辦
      人員行使登載不實之尋獲輸入單犯行，有犯意之聯絡與行
      為之分擔，雖被告丙○○、丁○○（就甲○○登載不實部
      分）不具公務員身分 ，惟依刑法第31條第1項前段規定，
      仍應與被告甲○○成立共同正犯，且均屬間接正犯。被告
      甲○○、丁○○與丙○○共同登載不實之前階段行為，為
      後階段之行使行為所吸收，不復另論。
（三）被告丙○○一個行使行為，同時行使上開變造之引擎號碼
      準私文書及登載不實之尋獲輸入單公文書，觸犯前述二罪
      名，為想像競合犯，應從一重之行使公務員登載不實文書
      罪處斷。
（四）被告丙○○曾犯詐欺案件 ，經法院判處有期徒刑4月確定
      ，於96年8月6日執行完畢，有臺灣高等法院被告前案紀錄
      表附卷足憑，被告丙○○於5年以內 ，故意再犯有期徒刑
      以上之本罪，為累犯，應依法加重其刑。
（五）上訴駁回部分（即被告甲○○、丁○○部分）
    １原審依上開事證，適用前述法律，並審酌被告甲○○、丁○○於96年11月間，均屬執法機關之公務員，理應謹慎言
      行，詎渠等明知丙○○所欲領牌之B車來路不明 ，引擎號
      碼復經變造，竟以私害公，配合丙○○以假尋獲之方式使
      B車得以借屍還魂重行領牌 ，除生損害於監理機關對於車
      籍管理之正確外，更使各自所屬機關蒙羞；以及被告甲○○、丁○○2人犯罪後，均坦承犯行，態度良好等情狀，
      各量處有期徒刑1年10月；又審酌被告甲○○、丁○○2人
      前均未曾受有期徒刑以上之宣告，有臺灣高等法院被告前
      案紀錄表附卷可憑，被告甲○○、丁○○犯後承認犯行，
      被告丁○○且主動辭職，堪認該2人於犯後均有悔意 ，渠
      等一時失慮致罹刑典，經此教訓，當知警惕而無再犯之虞
      ，而併各予宣告緩刑5年 ，並依刑法第74條第2項第4款之
      規定，命被告甲○○、丁○○2人判決確定後1年內，各向
      國庫支付10萬元，另依刑法第74條第2項第5款之規定，命
      被告甲○○、丁○○2人於判決確定後2年內，各向公益團
      體、地方自治團體或社區提供80小時之義務勞務，復依刑
      法第93條第1項第2款，宣告於緩刑期間付保護管束。經核
      認事用法均無不合，量刑亦屬妥當。
    ２檢察官上訴意旨認被告甲○○ 、丁○○2人共同所犯行使
      公務員登載不實文書罪部分 ，應依刑法第134條規定加重
      其刑云云。惟查刑法第213條之罪，係因身分而成立，與
      同法第134條但書所謂因公務有關之身分已特別規定其刑
      之情形相當，故犯公務員登載不實罪時，因有上開但書規
      定，不得再依同條前段加重其刑（最高法院52年台上字第
      2437號判例參照）。本案依前述理由即不得再依刑法第
      134條前段規定加重其刑，檢察官此部分之上訴為無理由
      ，應予駁回。
（六）就原判決關於被告丙○○部分即撤銷部分
      爰審酌被告丙○○有詐欺之前科素行，以變造引擎號碼及
      假尋獲之方式重行領牌，足生損害於監理機關對於車籍管
      理之正確，犯後坦承犯行，態度良好等一切情狀，量處如
      主文所示之刑，以示懲儆。
三、撤銷部分撤銷改判之理由
    被告丙○○一個行使行為，同時行使上開變造之引擎號碼準
    私文書及登載不實之尋獲輸入單公文書，觸犯前述二罪名，
    為想像競合犯，應從一重之行使公務員登載不實文書罪處斷
    ，原判決認為被告丙○○所犯前開二罪，犯意各別，行為不
    同，應予分論併罰，尚有未洽。被告丙○○以此提起上訴，
    為有理由。
參、無罪部分：
一、公訴要旨：
（一）起訴事實：被告甲○○、丁○○共同基於對於員警主管之
      事務，明知違背法令，直接圖他人不法利益之犯意聯絡，
      由被告丁○○負責居間聯繫被告甲○○與丙○○雙方，以
      前述「假尋獲」方式，由被告甲○○開立尋獲證明，再交
      由丙○○持至監理站據以行使並重新領牌，使臺南監理站
      因此核准丙○○領取車號5697-UK號牌懸掛於B車上使用，
      而取得合法上路使用權利 ，並使丙○○獲得相當於120萬
      元之不法利益。
（二）起訴法條：貪污治罪條例第6條第1項第4款。
（三）起訴證據：同前述有罪部分。
二、本院之判斷
（一）按犯罪事實，應依證據認定之，無證據不得認定其犯罪事
      實，又不能證明被告犯罪者，應諭知無罪之判決，刑事訴
      訟法第154條第2項、第301條第1項分別定有明文。
（二）訊據被告甲○○、丁○○2人，均否認其2人所為構成圖利
      罪，均辯稱：本件核發牌照，屬監理機關之權責，非員警
      即被告甲○○之權責，而監理機關不會僅因警員查獲之報
      告單，即據以核給牌照等語。
（三）按貪污治罪條例第 6條第1項第4款之對於主管或監督之事
      務圖利罪，除行為人對於主管或監督之事務，明知違背法
      令，而有直接或間接之圖利之行為外，尚須其行為與所圖
      自己或其他私人之不法利益間，有相當因果關係為必要。
      若其行為與所圖自己或其他私人之不法利益間，並無相當
      之因果關係，自不能以行為人一有違背法令之行為，即科
      以上開圖利罪責（最高法院94年台上字第2034號判決參照
      ）。查被告甲○○ 、丁○○2人固有前述「登載不實之尋
      獲輸入單之公文書以供被告丙○○行使而向臺南監理站申
      請核發5697-UK號牌照」之違背法令之行為 ，惟監理機關
      應於申請人備齊應備證件及車輛經檢驗合格後，始能核發
      牌照，此有台南監理站97年12月10日嘉監南字第09701280
      59號函在卷可稽（見原審卷105頁） ，因此雖有被告甲○○開立不實之尋獲輸入單據以申請牌照，惟核發牌照之權
      限在台南監理站，且台南監理站應為實質之審核即查核證
      件是否齊備、真實及檢驗車輛是否性能良好與申請車輛是
      否相符後，才能核發。因此被告甲○○開立尋獲證明之行
      為，通常並不必然會導致臺南監理站核准丙○○領取車號
      5697-UK號牌懸掛使用之結果 ，是否核發乃由台南監理站
      為實質之審核後才決定，故本件被告等「開立尋獲證明」
      之違背法令行為，與「領取號牌」之所圖其他私人之不法
      利益間，並無相當因果關係存在，從而揆諸前述說明，本
      件被告甲○○ 、丁○○2人此部分之所為，即與貪污治罪
      條例第 6條第1項第4款之對於主管或監督之事務圖利罪之
      構成要件並不該當。
    ３此外，復查無其他積極證據足資證明被告甲○○、丁○○
      2人確有檢察官所指之上揭犯行 ，是就此部分應認被告甲○○、丁○○2人罪嫌尚有不足，應均為無罪之諭知。
（四）原審因以不能證明：被告甲○○ 、丁○○2人犯貪污治罪
      條例第6條第1項第4款之圖利罪 ，而為被告甲○○、丁○○2人無罪之判決，並無不當 ，檢察官上訴意旨仍執前詞
      指摘原判決不當，核無理由，應予駁回。
肆、適用法律
（一）刑事訴訟法第369條第1項前段、第364條 、第299條第1項
      前段、第368條。
（二）刑法第28條、第31條第1項前段、第220條 、第216條、第
      210 條、第213條、第47條第1項、第55條，刑法施行法第
      1條之1。
本案經檢察官吳忠賢到庭執行職務。
中    華    民    國    98    年    12    月    2     日
                  刑事第三庭    審判長法  官  陳義仲
                                      法  官  宋明中
                                      法  官  蔡勝雄
以上正本證明與原本無異。
如不服本判決應於收受送達後10日內向本院提出上訴書狀，其未
敘述上訴理由者，並得於提起上訴後10日內向本院補提理由書（
均須按他造當事人之人數附繕本）「切勿逕送上級法院」。
                                      書記官  汪姿秀
中    華    民    國    98    年    12    月    2    日
附錄本案論罪科刑法條：
中華民國刑法第216條：
行使第 210 條至第 215 條之文書者，依偽造、變造文書或登載
不實事項或使登載不實事項之規定處斷。
中華民國刑法第210條：
偽造、變造私文書，足以生損害於公眾或他人者，處 5 年以下
有期徒刑。
中華民國刑法第213條：
公務員明知為不實之事項，而登載於職務上所掌之公文書，足以
生損害於公眾或他人者，處 1 年以上 7 年以下有期徒刑。


司法院資訊處製作；財團法人民間司法改革基金會備份。
